【裁判字號】    94,訴,1758
【裁判日期】    951229
【裁判案由】    商業會計法等
【裁判全文】
臺灣板橋地方法院刑事判決              94年度訴字第1758號
公  訴  人  臺灣板橋地方法院檢察署檢察官
被      告  丙○○
                    （另案於臺灣臺北監獄執行中）
            甲○
上列被告因違反商業會計法等案件，經檢察官提起公訴（93年度
偵字第18591 號），本院判決如下：
    主  文
丙○○幫助連續商業負責人，以明知為不實之事項，而填製會計
憑證，處拘役肆拾日，如易科罰金，以佰元折算壹日。
甲○幫助連續商業負責人，累犯，以明知為不實之事項，而填製
會計憑證，處拘役肆拾日，如易科罰金，以佰元折算壹日。
    事  實
一、丙○○明知犯罪集團或不法份子為掩飾其不法獲利行徑，避
    免執法人員之追究處罰，常誘使一般民眾提供身分證件等個
    人資料作為公司行號之掛名負責人或股東，渠等再反覆以此
    公司行號名義填製不實之統一發票，供作公司行號逃漏稅捐
    或其他各種財產犯罪之不法用途使用，竟因需款孔急，乃基
    於幫助明知為不實之事項而填製會計憑證及幫助納稅義務人
    逃漏營業稅亦不違背其本意之幫助犯意，於民國九十一年九
    月間某日，在不詳處所，以新臺幣（下同）二、三萬元之報
    酬，將其身分證、印章等個人資料，出售交付予乙○○（俟
    到案後另結），乙○○即先後於九十一年九月十八日、同年
    十一月五日分別向經濟部申請變更「英傑興有限公司」（下
    稱英傑興公司，設於臺北縣板橋市○○○路279 巷8 號1 樓
    ）之負責人為丙○○及以丙○○名義申請設立「全吉力興業
    有限公司」（下稱全吉力公司，登記負責人：丙○○，設於
    臺北縣板橋市○○路○段179 巷31號），乙○○實為上開公
    司之實際負責人，為商業會計法上之商業負責人，並自九十
    一年十一月至九十二年二月止，明知英傑興公司、全吉力公
    司並無銷貨、進貨之事實，竟基於概括犯意，由英傑興公司
    連續開立性質上屬於商業會計法所指會計憑證中原始憑證之
    不實統一發票予全吉力公司（發票面額共計0000000 元）、
    金保旺實業有限公司（下稱金保旺公司，設臺北縣新莊市○
    ○路○ 段626 巷7 號，發票面額總共計00000000元，有關金
    保旺實業有限公司部分，檢察官另併案由臺灣高等法院審理
    中）；另由全吉力公司連續開立不實統一發票予真實世界網
    路科技股份有限公司（下稱真實世界公司，設臺北市○○路
    ○ 段122 號，發票面額總計0000000 元，有關真實世界公司
    部分，檢察官另案偵辦）、湯晨實業有限公司（下稱湯晨公
    司，設臺北縣蘆洲市○○街93巷7 號，發票面額總共計0000
    000 元）。嗣於九十二年一月間及同年三月間，金保旺公司
    、湯晨公司申報營業稅時，即在營業人銷售額與稅額申報書
    上，登載上開不實之進項資料（其中金保旺公司虛列進貨費
    用743300元、湯晨公司虛列進貨費用0000000 元），充作當
    期營業稅進貨及費用，持向稅捐機關申報營業稅，而以此方
    式幫助他人逃漏營業稅，足生損害於國庫及稅捐機關對於營
    業稅核課之正確性及公平性。乙○○另於九十二年一月間，
    明知全吉力公司並未實際向英傑興公司購買貨物，竟持英傑
    興公司開立予全吉力公司之不實發票（發票面額總共計4186
    00元），作為九十一年度當期全吉力公司營業稅之進項交易
    憑證，並在營業人銷售額與稅額申報書上，登載上開不實之
    進項資料，充作進貨及費用，持向稅捐機關申報營業稅，以
    此方式逃漏營業稅，足生損害於國庫及稅捐機關對於營業稅
    核課之正確性及公平性，並影響國庫稅收。嗣因財政部臺灣
    省北區國稅局稽查而查知上情。
二、甲○曾於八十四年間因侵占案件，經臺灣士林地方法院以八
    十五年度易字第一六七０號判決判處有期徒刑七月，嗣經臺
    灣高等法院以八十五年度上易字第六二九九號判決駁回上訴
    確定，於八十六年十二月二十八日縮刑期滿執行完畢。詎猶
    未思警惕，明知犯罪集團或不法份子為掩飾其不法獲利行徑
    ，避免執法人員之追究處罰，常誘使一般民眾提供身分證件
    等個人資料作為公司行號之掛名負責人或股東，渠等再反覆
    以此公司行號名義填製不實之統一發票，供作公司行號逃漏
    稅捐或其他各種財產犯罪之不法用途使用，竟仍基於幫助明
    知為不實之事項而填製會計憑證亦不違背其本意之幫助犯意
    ，於民國九十一年十月初某日，在不詳處所，將其身分證、
    印章等個人資料，交付予真實姓名年籍不詳綽號「阿文」之
    成年男子，綽號「阿文」之人隨即於同年十月七日向經濟部
    以甲○名義申請設立「承澔實業有限公司」（下稱承澔公司
    ，登記負責人：甲○，設於臺北縣新店市○○路○段67號1
    樓），「阿文」實為該公司之實際負責人，為商業會計法上
    之商業負責人，而於九十一年十月間，明知承澔公司與金保
    旺公司並無實際銷貨之事實，竟基於概括犯意，由承澔公司
    連續開立性質上屬於商業會計法所指會計憑證中原始憑證之
    不實統一發票予金保旺公司（發票面額共計0000000 元）。
    嗣因財政部臺灣省北區國稅局稽查而查知上情。
三、案經法務部調查局北部地區機動工作組移請臺灣板橋地方法
    院檢察署檢察官偵查起訴。
    理  由
一、訊據被告丙○○供承於九十一年七月間因犯殺人未遂案件，
    沒有工作，沒有錢，而於同年九月遇到乙○○，他看伊沒錢
    ，要伊當公司負責人，他給伊二、三萬元，伊給他伊的身分
    證去辦設立公司登記，伊都沒有實際參與公司的經營，也不
    知道開立發票之事等事實；被告甲○則供認伊本來是在擺路
    邊攤，是「阿文」找伊合夥，伊是一時疏忽，是「阿文」說
    要伊當老闆，但伊沒有經營管理公司，公司都是「阿文」在
    負責，開發票的事伊不知道等事實。是依被告丙○○、甲○
    所述事實，顯見渠等均應知情擔任虛設而無實際營業事實之
    公司負責人，且被告丙○○亦獲取相當之不法利益。按公司
    係以營利事業為目的之私法人，公司負責人執行公司業務並
    對外代表公司，並為商業會計法第四條所定之商業負責人，
    對於公司成立後，因會計事項發生所製作之統一發票與對外
    會計憑證，須蓋章以示負責；依稅捐稽徵法營業稅法等規定
    並負有領用開立統一發票及對稅捐稽徵機關提出稅務申報結
    算、繳納等法定義務。被告丙○○、甲○提供其名義予他人
    虛設公司，並容任他人使用其公司負責人章領用開立統一發
    票，且所開立之統一發票，經稅捐稽徵機關勾稽，確屬內容
    不實之統一發票，其中英傑興公司、全吉力公司所開立之不
    實統一發票確流向如前述公司作為進項憑證以申報營業稅，
    被告丙○○、甲○對於幫助他人虛設公司開立不實之統一發
    票，另被告丙○○並有幫助他人逃漏稅捐犯行，顯有容任其
    發生，亦不違背其本意之情甚明。此外，復有英傑與公司專
    案申請調檔統一發票查核清單、全吉力公司專案申請調檔統
    一發票查核清單、財政部臺灣省北區國稅局臺北縣分局九十
    四年五月二十四日北區國稅北縣三字第0940035324號函暨附
    件、財政部臺灣省北區國稅局三重稽徵所九十四年六月二十
    八日北區國稅三重三字第0940013046號函、湯晨公司營業人
    銷售額與稅額申報書、英傑興公司登記資料、全吉力公司登
    記資料、財政部臺灣省北區國稅局新店稽徵所九十四年五月
    九日北區國稅新店三字第09410006151 號函暨附件、承澔公
    司登記資料等件在卷可資佐證。本件事證明確，被告犯行洵
    堪認定。
二、被告丙○○、甲○行為後，於九十四年二月二日修正公布之
    刑法，已自九十五年七月一日起施行，另刑法施行法亦於九
    十五年六月十四日增訂該法第一條之一規定，並自九十五年
    七月一日施行。其中修正後刑法第二條之規定，乃係關於新
    舊法比較適用之準據法，其本身無關行為可罰性要件之變更
    ，故於九十五年七月一日刑法修正施行後，如有涉及比較新
    舊法之問題，即應逕依修正後刑法第二條第一項規定，為「
    從舊從輕」之比較（最高法院九十五年度第八次刑事庭會議
    決議意旨參照）。查：
    (一)修正後刑法第五十六條規定，業已刪除連續犯之規定。故
      連續數行為而犯同一罪名，依修正前刑法第五十六條規定
      ，應以一罪論，但得加重其刑；而依修正後規定，則已無
      連續犯可資適用，即應將各次犯行以數罪併合處罰，是以
      適用修正前關於連續犯之規定，對被告自係較為有利。
    (二)修正後刑法第四十一條第一項前段有關易科罰金折算標準
      之規定為：「犯最重本刑為五年以下有期徒刑以下之刑之
      罪，而受六個月以下有期徒刑或拘役之宣告者，得以新臺
      幣一千元、二千元或三千元折算一日，易科罰金。」，而
      修正前同條項就易科罰金之折算標準係規定：「得以一元
      以上三元以下折算一日，易科罰金」，再依修正前罰金罰
      鍰提高標準條例第二條（現已刪除）之規定，就其原定數
      額提高為一百倍折算一日，即係以銀元一百元、二百元、
      三百元折算一日，折算為新臺幣幣值後，則為以新臺幣三
      百元、六百元、九百元折算一日。是比較修正前後之易科
      罰金折算標準，自以行為時即修正前之規定，較有利於被
      告。
    (三)綜合上述各條文修正前後之比較後，適用修正後之刑法及
      罰金罰鍰提高標準條例等相關法律規定並未對被告更為有
      利，揆諸前揭刑法第二條第一項前段規定，即應適用修正
      前之刑法第五十六條、第四十一條第一項前段及罰金罰鍰
      提高標準條例第一條前段（未修正）、第二條（修正前）
      等規定。
三、又被告行為後，商業會計法業經於九十五年五月二十四日修
    正公布全文八十三條，並自公布日施行。修正前商業會計法
    第第七十一條第一款規定：「商業負責人、主辦及經辦會計
    人員或依法受託代他人處理會計事務之人員有左列情事之一
    者，處五年以下有期徒刑、拘役或科或併科新台幣十五萬元
    以下罰金：一、以明知為不實之事項，而填製會計憑證或記
    入帳冊者。」。修正後同法第七十一條第一款規定：「商業
    負責人、主辦及經辦會計人員或依法受託代他人處理會計事
    務之人員有下列情事之一者，處五年以下有期徒刑、拘役或
    科或併科新臺幣六十萬元以下罰金：一、以明知為不實之事
    項，而填製會計憑證或記入帳冊。」；比較修正前、後商業
    會計法第七十一條第一款之規定，新法非有利於行為人，依
    刑法第二條第一項前段規定，應適用行為時之法律。
四、統一發票乃證明事項之經過而為造具記帳憑證所根據之原始
    憑證，商業負責人、主辦及經辦會計人員或依法受託代他人
    處理會計事務之人員如明知為不實之事項，而開立不實之統
    一發票，係犯商業會計法第七十一條第依款之以明知為不實
    之事項而填製會計憑證罪，該罪為刑法第二百十五條業務上
    登載不實文書罪之特別規定，依特別法優於普通法之原則，
    自應優先適用，無論以刑法第二百十五條業務上登載不實文
    書罪之餘地（最高法院九十四年度台非字第九八號判決意旨
    參照），合先予敘明。次按稅捐稽徵法第四十三條之幫助納
    稅義務人逃漏稅捐之罪，為稅捐稽徵法之特別規定，與刑法
    上幫助犯之具絕對從屬性者不同，不必有正犯之存在亦能成
    立該罪（最高法院七十二年度台上字第三九七二號判決意旨
    參照），因而幫助犯稅稽徵法第四十三條之幫助納稅義務人
    逃漏稅捐之罪者，仍應論以幫助犯。核被告丙○○所為，係
    犯刑法第三十條第一項、修正前商業會計法第七十一條第一
    款之「連續商業負責人以明知為不實之事項而填製會計憑證
    罪」（正犯乙○○基於概括犯意，連續多次填製不實會計憑
    證之犯行，經比較修正前、後刑法第五十六條有關連續犯之
    規定後，應以修正前之舊法有利於行為人，是應論以連續犯
    一罪）」之幫助犯、刑法第三十條第一項、稅捐稽徵法第四
    十三條第一項之「幫助納稅義務人逃漏稅捐罪」之幫助犯（
    就幫助金保旺公司、湯晨公司逃漏營業稅部分），及稅捐稽
    徵法第四十三條第一項之幫助納稅義務人逃漏稅捐罪（全吉
    力公司逃漏營業稅部分），其以一幫助行為觸犯上開三罪，
    應依想像競合犯之規定，從一重「連續商業負責人以明知為
    不實之事項而填製會計憑證罪」之幫助犯處斷。另核被告甲
    ○所為，係犯刑法第三十條第一項、修正前商業會計法第七
    十一條第一款之「連續商業負責人以明知為不實之事項而填
    製會計憑證罪」（正犯『阿文』基於概括犯意，連續多次填
    製不實會計憑證之犯行，經比較修正前、後刑法第五十六條
    有關連續犯之規定後，應以修正前之舊法有利於行為人，是
    應論以連續犯一罪）」之幫助犯。又被告丙○○、甲○幫助
    他人實行犯罪行為，應依刑法第三十條第二項之規定，按正
    犯之刑減輕之。公訴意旨認被告丙○○、甲○所為均係上開
    犯罪之正犯，而非幫助犯，容有未洽。查被甲○告有如事實
    欄所載之刑之執行紀錄，有臺灣高等法院被告全國前案紀錄
    表在卷可稽，其受有期徒刑執行完畢，五年以內故意再犯
    本件有期徒刑以上之罪，為累犯，應依刑法第四十七條第一
    項、第七十一條，先加後減其刑。爰審酌被告丙○○、甲○
    之素行、犯罪之動機、目的、手段、所致之損害，暨犯罪後
    態度，而被告丙○○並受有二、三萬元之不法利益等一切情
    狀，分別量處如主文第一項、第二項所示之刑，並均諭知易
    科罰金之折算標準。
據上論斷，依刑事訴訟法第二百九十九條第一項前段，修正前商
業會計法第七十一條第一款，稅捐稽徵法第四十三條第一項，刑
法第二條第一項前段、第十一條前段、第三十條第一項、第二項
、第五十五條、第四十七條第一項、修正前刑法第五十六條、第
四十一條第一項前段，九十五年七月一日修正施行前罰金罰鍰提
高標準條例第二條，判決如主文。
本案經檢察官吳宗光到庭執行職務。
中    華    民    國    95    年    12    月    29    日
                  刑事第十七庭  審判長法  官  李幼妃
                                      法  官  鄭燕璘
                                      法  官  張紹省
以上正本證明與原本無異
如不服本判決應於送達後十日內向本院提出上訴狀
                                      書記官  強梅芳
中    華    民    國    95    年    12    月    29    日


司法院資訊處製作；財團法人民間司法改革基金會備份。
